【裁判字號】    89,台上,1550
【裁判日期】    890707
【裁判案由】    損害賠償
【裁判全文】
最高法院民事判決                            八十九年度台上字第一五五○號
    上  訴  人  乙○○
    訴訟代理人  林秋滿
    上  訴  人  甲○○原名吳.
    被 上訴 人  丁  ○
                丙○○
右當事人間請求損害賠償事件，上訴人對於中華民國八十九年一月二十五日台灣高等
法院第二審更審判決（八十八年度上更(一)字第三七號），提起上訴，本院判決如左：
    主  文
原判決關於命上訴人連帶給付及駁回上訴人其餘假執行金額返還之請求暨各該訴訟費
用部分廢棄，發回台灣高等法院。
    理  由
查本件上訴人乙○○因連帶債務受敗訴之判決，以非基於其個人關係之抗辯，提起上
訴，為有理由，其訴訟標的對於共同訴訟人甲○○即屬必須合一確定，依民事訴訟法
第五十六條第一項第一款規定，乙○○上訴之效力及於未提起上訴之甲○○，爰併列
之為上訴人，合先明。
次查被上訴人主張：伊及伊父蕭古向財政部國有財產局（下稱國有財產局）台灣北區
辦事處承租坐落台北縣泰山鄉○○段麻竹坑小段八四之一四號國有林地（下稱系爭土
地）種植林木，上訴人於民國八十一年九月至同年十二月、八十二年三月四日及八十
三年七月八日，連續四次濫墾開挖系爭土地如第一審判決附圖(一)所示Ａ、Ｂ、Ｃ部分
（下稱Ａ、Ｂ、Ｃ部分土地）及附圖(二)所示Ａ部分土地，竊取林木並連根拔起，伊自
得請求上訴人連帶賠償回復上開土地之費用及樹木之價值共計新台幣（下同）三百八
十一萬九千八百九十一元，並加給自起訴狀繕本送達翌日起算之法定遲延利息之判決
（被上訴人於第一審訴請上訴人連帶給付四百二十一萬元本息，嗣於原法院前審減縮
請求連帶給付三百八十一萬九千八百九十一元本息，其中二百七十三萬四千八百五十
二元本息部分，業經原法院前審及原審分別維持第一審所為被上訴人敗訴之判決，駁
回其此部分之上訴，未據被上訴人提起上訴，已告確定）。
上訴人則以：伊於八十一年十一月至八十二年一月間開挖、整地，遭主管機關制止，
即未續為之，除刑事判決認定開挖之部分外，非伊所為，又於開挖、整地時係一片竹
子及荒草，並無相思樹。而系爭土地為國有財產局所有，被上訴人主張侵害時間在蕭
古承租時，其不得請求，且被上訴人提供相思樹之胸高、樹高，難為計算之標準，樹
根部分並無經濟價值，況被上訴人依租賃契約只能獲取百分之八十之利益等語，資為
抗辯。茲被上訴人已依假執行程序，執行上訴人乙○○之財產，而受領一百十七萬五
千零十二元及其利息，依民事訴訟法第三百九十五條第二項規定，併求為命被上訴人
連帶如數返還上開給付，並加付法定遲延利息與上訴人乙○○之判決。
原審將第一審所為被上訴人敗訴之判決（確定部分除外）部分廢棄，改判命上訴人連
帶給付一百零八萬五千零三十九元本息，暨命被上訴人返還八萬九千九百七十三元及
其利息，並駁回上訴人請求被上訴人連帶返還因假執行所為給付之其餘聲明，無非以
：被上訴人主張上訴人於八十一年九月至同年十二月、八十二年三月四日及八十三年
七月八日連續四次濫墾開挖系爭Ａ、Ｂ、Ｃ部分土地之事實，業據其提出台北縣新莊
地政事務所測量之複丈成果圖即附圖(一)及現場照片十四幀足憑。上訴人亦自承有於上
揭時間開挖系爭土地，堪信為真實。而系爭土地係由蕭古向國有財產局承租，蕭古與
國有財產局所訂租賃契約第六條約定：「造林利益分收率：承租人應得百分之八十」
。是蕭古取得對上訴人之損害賠償請求權後，已於本件起訴前之八十三年三月廿八日
死亡，而上訴人係蕭古之繼承人，自得向上訴人請求損害賠償。又上訴人向蕭古買受
同小段八四之一、八四之二號土地雖約定開發如需通過系爭土地，蕭古同意其開發一
條產業道路，然上訴人濫墾濫挖並非開發產業道路，而係毀損原種植之相思樹，改種
植蕃石榴樹作物，違反山坡地保育利用條例，業經原法院刑事庭以八十二年度上訴字
第六九一二號認定屬實，判處有罪確定。且經原法院前審調閱該刑事卷查明無訛。是
上訴人所為其開挖已得當時承租人蕭古同意之抗辯，委不足採。且系爭土地於八十一
年九月以前，除少部份為一般石壁，及地上生長雜木不能造林外，其餘已完成相思樹
約二十年生之造林，林木生長及管理尚佳，有國有財產局八十四年八月四日函可稽。
而證人陳添福即上訴人丙○○之子於第一審勘驗現場時陳稱：「甲部分無相思樹，但
挖到土地」云云，係指甲部分遭上訴人盜挖濫墾後，相思樹已全數毀損，只剩下裸露
之土地而言。又上訴人於台北縣政府農業局八十一年十二月一日履勘後，並未立即停
工，八十二年三月二十二日至現場勘查，發見擴大整地毀損系爭土地上所種植之林木
，有該縣政府致台灣板橋地方法院檢察署之八二北府農六字第一九一三二○號函可稽
，足見上訴人於八十二年三月二十二日仍持續對被上訴人有侵權行為。則被上訴人於
八十四年一月二十五日提起本件訴訟，其請求權尚未罹於二年時效而消滅。系爭相思
樹既經上訴人毀損，無回復原狀之可能，被上訴人自得不經催告，為金錢賠償之請求
。查被上訴人種植之相思樹，因上訴人濫挖毀損已不存在，損害賠償數額難以精確估
算，是參考行政機關辦理土地徵收地上物補償標準予以估算。經向台北縣政府查詢結
果，相思樹已達伐木期，如胸徑八一公分，樹高六○○公分，立木材積為一‧四立方
公尺，徵收補償費為四千二百三十四元。被上訴人與國有財產局約定，相思樹每公頃
栽種二、五○○株，上訴人開挖濫墾系爭Ａ、Ｂ、Ｃ部分土地面積共計○‧○四二五
公頃，按上開約定比例換算，應有一○六‧二五株，依每株四千二百三十四元，再按
與國有財產局簽訂租約第六條約定，承租人造林利益分收率百分之八十計算，則被上
訴人得請求三十五萬九千八百九十元之損害。至被上訴人另所列舉根部損害，包括工
資、除草、施肥、農藥費等共計五十六萬二千元部分，因上開徵收補償標準，已涵蓋
樹根之整棵樹木在內，被上訴人重覆請求，即屬無據。又上開被侵害土地重新整地及
新築擋土牆等土石回填部分，需費用計七十二萬五千一百四十九元。從而，被上訴人
請求上訴人連帶賠償一百零八萬五千零三十九元及法定遲延利息，應予准許。上訴人
請求被上訴人返還因假執行所為給付即八萬九千九百七十三元及自八十六年九月十二
日起算之法定遲延利息，為有理由，應予准許，逾此部分之聲明，非有理由等詞，為
其判斷之基礎。
查上訴人乙○○辯稱，伊挖整系爭土地之範圍，經兩造於八十一年十二月二十日會同
新莊地政事務所至現場指界實測之「會勘測量範圍」圖顯示其位置、範圍與新莊地政
事務所經刑事法院囑託於八十二年八月二十七日測量之成果圖(一)(二)所示位置、範圍完
全相同，未見有擴大跡象，足證上訴人自八十一年十二月之後，即未再挖整及系爭土
地云云（見原審卷八六頁正、反面），倘所言非虛，則與上訴人為時效消滅之抗辯有
無理由至有關係，乃原審未予調查，徒憑上開台北縣政府八二北府農六字第一九一三
二○號函文，即認定上訴人於八十二年三月二十二日持續對被上訴人有侵權行為，至
被上訴人八十四年一月二十五日提起本件訴訟，未逾二年消滅時效，而為上訴人不利
之判斷，殊嫌率斷。又上訴人甲○○抗辯，於八十一年十一月間至八十二年一月間開
挖整地後，遭主管機關制止，經台灣板橋地方法院檢察署偵查起訴，即不敢再續前揭
行為（見一審卷八六頁反面、八七頁正面），上訴人乙○○亦辯稱，八十一年十二月
一日雙方會同政府機關人員會勘，指界明確後，即不可能再有越挖整地之情事（原審
卷八五頁反面）。原審竟認上訴人自承其於八十二年三月四日、八十三年七月八日開
挖系爭土地，亦有認定事實不憑證據之違法。末查，上開台北縣政府八二北府農六字
第一九一三二○號函略稱：「本府於八十一年十二月一日曾會同相關單位人員現場勘
查取締，並飭令停工，惟並未停工，本府曾以八十二年五月三日八二北府農六字第一
四九八六七號函請貴署（按板橋地檢察署）偵辦在案，經八十二年三月二十二日至現
場勘查，復又繼續擴大整地，請惠予併案處理」等語（見外放證物更上證七），似未
提及上訴人毀損系爭土地上相思樹及開挖該地上土石。該函所稱「繼續擴大整地」乙
詞，其真意究竟如何？原審未詳查究明，遽認定上訴人於八十二年三月二十二日持續
對被上訴人有侵權行為，亦嫌疏略。上訴論旨，指摘原判決其敗訴部分不當，聲明廢
棄，非無理由。又查被上訴人已依假執行程序，執行上訴人乙○○財產，而受領一百
十七萬五千零十二元及其利息，原判決廢棄部分，應依上訴人乙○○之聲明，命被上
訴人連帶返還該部分因假執行所為給付與上訴人乙○○一人，惟原判決就此部分，竟
命被上訴人連帶返還上訴人二人，亦有未洽。案經發回，併宜注意及之。
據上論結，本件上訴為有理由。依民事訴訟法第四百七十七條第一項、第四百七十八
條第一項，判決如主文。
中      華      民      國    八十九    年      七      月      七      日
                              最高法院民事第二庭
                                  審判長法官  曾  桂  香
                                        法官  劉  延  村
                                        法官  劉  福  聲
                                        法官  黃  秀  得
                                        法官  陳  國  禎
      右正本證明與原本無異
                                              書  記  官
中      華      民      國    八十九    年      七      月     十八     日


司法院資訊處製作；財團法人民間司法改革基金會備份。
